【裁判字號】    94,訴,731
【裁判日期】    950104
【裁判案由】    確認債權不存在
【裁判全文】
臺灣士林地方法院民事判決               94年度訴字第731號
原      告  大眾商業銀行股份有限公司
法定代理人  陳田錨
訴訟代理人  趙培宏律師
            薛雅之律師
被      告  乙○○
            十美企業股份有限公司
上  1   人
法定代理人  甲○○
上列當事人間確認債權不存在事件，本院於民國94年12月21日言
詞辯論終結，判決如下：
    主  文
原告之訴駁回。
訴訟費用由原告負擔。
    事實及理由
壹、程序方面：
一、本件被告十美企業股份有限公司（以下簡稱十美公司）未於
    言詞辯論期日到場，核無民事訴訟法第386 條各款所列情形
    ，爰依原告之聲請，由其一造辯論而為判決。
二、按「債權人或債務人，對於分配表所載各債權人之債權或分
    配金額有不同意者，應於分配期日1 日前，向執行法院提出
    書狀聲明異議。」「其有為反對陳述者，應通知聲明異議人
    。」「異議未終結者，為異議之債權人或債務人，得向執行
    法院對為反對陳述之債權人或債務人提起分配表異議之訴。
    」「聲明異議人未於分配期日起10日內向執行法院為起訴之
    證明者，視為撤回其異議之聲明；經證明者，該債權應受分
    配之金額應行提存。前項期間，於第40條之1 有反對陳述之
    情述，自聲明異議人受通知之日起算。」強制執行法第39條
    第1 項、第40條之1 第2 項後段、第41條第1 項前段、第3
    項、第4 項分別定有明文。經查：本院94年度執字第4069號
    強制執行事件，扣得被告十美公司貨款債權金額新台幣（以
    下同）共計2,579,850 元，於94年5 月5 日製作分配表，定
    期於94年6 月24日實行分配，並於94年5 月27日將分配通知
    送達原告，原告於分配期日前之94年6 月21日向本院執行處
    遞狀對上開分配之金額聲明異議，本院執行處於同年月27日
    轉知被告乙○○於文到7 日內表示意見，被告乙○○於同年
    7 月5 日收受送達，於同年月7 日具狀反對更正分配表，本
    院執行處於同年月8 日通知原告應於文到之日起10日內起訴
    並向該處為起訴之證明，該通知於同年月15日送達原告，原
    告於同年月22日向本院提起本件分配表異議之訴，並於同日
    向執行法院提出起訴狀影本為證，揆諸前揭說明，原告提起
    本件分配表異議之訴，已遵守法定之程式。
三、復按，「確認法律關係之訴，非原告有即受確認判決之法律
    上利益者，不得提起」，民事訴訟法第247 條第1 項前段定
    有明文。而所謂即受確認判決之法律上利益，係指法律關係
    之存否不明確，原告主觀上認其在法律上之地位有不安之狀
    態存在，且此種不安之狀態，能以確認判決將之除去者而言
    （最高法院52年度臺上字第1240號判例意旨參照）。經查，
    被告乙○○對被告十美公司取得台灣板橋地方法院93年度促
    字第19673 號支付命令暨確定證明書為執行名義，業據本院
    依職權調取上開卷宗核閱無訛，依民事訴訟法第521 條規定
    ，該支付命令與確定判決有同一效力，惟既判力僅及於支付
    命令兩造間，原告主張被告乙○○、十美公司間上開債權不
    存在，為被告乙○○所否認，原告主觀上認其在法律上之地
    位有不安之狀態存在，且此種不安之狀態，能以確認判決將
    之除去，揆諸前揭規定及說明，原告提起本件訴訟，應有確
    認利益，合先敘明。
貳、實體方面：
一、原告起訴主張：本院94年度執字第4069號清償票款強制執行
    事件，於94年6 月24日實行分配，被告乙○○以台灣板橋地
    方法院93年度促字第19673 號支付命付為執行名義參與分配
    ，主張參與分配之債權額為5,800 萬元，並獲分配2,396,
    810 元（包括執行費464,000 元及清償債務金額1,932,810
    元，惟被告十美公司於92年12月29日無預警停工且陷入財務
    危機，不可能仍於94年12月26日、31日開具如附表所示面額
    5,800 萬元之支票5 紙予被告乙○○，且被告乙○○於事隔
    數月之93年4 月9 日始提示支票，主張借款予被告十美公司
    ，顯違常情，至被告乙○○匯入訴外人黃錦琪帳戶之金額，
    不能證明係借予被告十美公司，且匯款日期均在92年10月8
    日以前，與支票發票日期不符，又該帳戶於92年12月25日起
    帳戶餘額不到6,000 元，顯見財務狀況不佳，竟仍於92年12
    月26日、同年月31日簽發面額高達5,800 萬元之支票，亦與
    常理不符，應認被告乙○○與十美公司間之債權並不存在，
    被告乙○○於分配表所載之受償金額應全數剔除等語。並聲
    明：(一)確認被告乙○○對十美公司就台灣板橋地方法院93
    年度促字第19673 號支付命令所示之債權不存在。(二)本院94
    年度執字第4069號強制執行事件如附表之分配表次序，1 、
    2 所示被告乙○○所受分配金額2,396,810 元，全數予以剔
    除，並將剔除之金額全部分配予原告。
二、被告十美公司未於言詞辯論期日到場，亦未提出書狀作何聲
    明或陳述。被告乙○○則以：被告十美公司簽發如附表所示
    支票向伊借款，因被告十美公司為上市公司，無法直接匯款
    ，故伊以其本人、訴外人傅運鈞、張佳蒨、程大川等人之名
    義，將借款匯入訴外人即被告十美公司財務長黃錦琪帳戶，
    被告十美公司並於92年12月26日，提供其所有坐落於台北縣
    林口鄉○○段164 地號土地暨其上822 建號、門牌號碼台北
    縣林口鄉○○路7 號之廠房為擔保，為伊設定本金最高限額
    7,000 萬元之抵押權，伊對被告十美公司之債權確實存在等
    語置辯，並聲明：原告之訴駁回。
三、兩造不爭執之事實：
  (一)原告為被告十美公司之債權人，聲請對被告十美公司之貨款
    債權2,579,850 元強制執行（前經本院93年度執全字第70號
    假扣押在案），經本院以94年度執字第4069號清償票款強制
    執行事件受理。嗣被告乙○○以台灣板橋地方法院93年度促
    字第19673 號支付命令暨確定證明書為執行名義，聲請對被
    告十美公司之財產強制執行，經本院以94年度執助字第48號
    清償債務強制執行事件受理，因與本院94年度執字第4069號
    執行事件標的物相同而併案執行。
  (二)本院94年度執字第4069號強制執行事件於94年5 月5 日製作
    分配表，定期於94年6 月24日實行分配，依分配表所示，被
    告乙○○於次序1 分配執行費464,000 元、次序2 分配普通
    債權1,932,810 元（債權原本5,800 萬元、本息共計61,603
    ,945 元 、分配比率3.13748%、不足額59,671,135元），原
    告於次序3 分配普通債權183,040 元（債權原本5,693,447
    元、本息共計5,833,984 元、分配比率3.13748%、不足額
    5,650,944 元）。
  (三)原告於分配期日前之94年6 月21日向本院執行處遞狀對上開
    分配之金額聲明異議，本院執行處於同年月27日轉知被告乙
    ○○於文到7 日內表示意見，被告乙○○於同年7 月5 日收
    受送達，於同年月7 日具狀反對更正分配表，本院執行處於
    同年月8 日通知原告應於文到之日起10日內起訴並向該處為
    起訴之證明，該通知於同年月15日送達原告，原告於同年月
    22 日 向本院提起本件分配表異議之訴，並於同日向執行法
    院提出起訴狀影本為證。
  (四)被告乙○○係以被告十美公司如附表所示之支票暨退票理由
    書5 紙聲請取得台灣板橋地方法院93年度促字第19673 號支
    付命令，並主張簽發支票之原因關係為借貸。
四、得心證之理由：
    基上兩造不爭執之事實，則本件兩造爭執要旨厥為：(一)乙○
    ○與十美公司間是否有消費借貸關係？如有，給付借款之金
    額為若干？(二)本院94年度執字第4069號強制執行事件分配表
    是否應更正？應如何更正？茲分述如下：
  (一)乙○○與十美公司間是否有消費借貸關係？如有，給付借款
    之金額為若干？
    按確認法律關係不存在之訴，如被告主張其法律關係存在時
    ，應由被告負舉證責任（最高法院42年台上字第170 號判例
    要旨參照）。又支票為文義證券及無因證券，支票上權利係
    依支票文義而發生，與其基礎之原因關係各自獨立，支票上
    權利之行使，不以其原因關係存在為前提，尚難因執有支票
    ，即得證明其所主張之原因關係為存在。本件被告乙○○主
    張被告十美公司向其借用5,800 萬元，既為原告所否認，依
    舉證責任分配之原則，自應由被告乙○○就主張已交付借款
    之事實，負舉證責任。經查：(1)被告乙○○主張其執有被告
    十美公司簽發如附表所示之支票5 紙，被告十美公司並提供
    坐落於台北縣林口鄉○○段164 地號土地暨其上門牌號碼台
    北縣林口鄉○○路7 號之廠房為擔保，為其設定本金最高限
    額7,000 萬元之抵押權之事實，業據其提出他項權利證明書
    （第38頁）、土地所有權狀（第39頁）、建築改良物所有權
    狀（第40頁）等影本為證，並有如附表所示之支票暨退票理
    由單影本5 紙附於台灣板橋地方法院93年度促字第19673 號
    民事卷宗內，此經本院依職權調取上開卷宗核卷無訛。又被
    告乙○○主張其以其本人、訴外人傅運鈞、張佳蒨、程大川
    等人之名義，將借款金額匯入訴外人即被告十美公司財務長
    黃錦琪設於聯信銀行之帳戶等語，除據其提出匯出匯款回條
    影本6 件為證外（第62頁至第64頁），並經本院依其聲請調
    取訴外人黃錦琪設於聯信銀行（更名為新光商業銀行）之帳
    戶往來資料，其中被告乙○○於92年7 月4 日匯入130 萬元
    、同年7 月15日匯入10萬元、同年8 月8 日匯入370 萬元、
    300 萬元、同年8 月26日匯入150 萬元、同年9 月12日匯入
    423 萬元、280 萬元、同年10月8 日匯入300 萬元，共計
    1,963 萬元，訴外人傅運鈞於92年12月17日匯入310 萬元，
    訴外人張佳蒨於92年6 月30日匯入150 萬元、同年9 月22日
    匯入60萬元、同年10月7 日匯入150 萬元、同年10月20日匯
    入220 萬元、同年10月27日匯入257 萬元、同年12月10日匯
    入500 萬元、同年12月11日匯入260 萬元、同年12月15日匯
    入470 萬元、同年12月17日匯入170 萬元，共計2,237 萬元
    ，訴外人程大川於92年6 月30日匯入200 萬元、150 萬元、
    90萬元、同年8 月29日匯入760 萬元、同年10月8 日匯入
    139 萬元、同年10月15日匯入320 萬元、同年10月23日匯入
    376 萬元、同年12月19日匯入188 萬元，共計2,223 萬元，
    合計上開4 人匯款金額已達6,733 萬元，此有台灣新光商業
    銀行台北分行94年10月19日（94）新光銀台北字第99號函送
    之往來明細影本可稽（證物外置）。(2)復查，依上開訴外人
    黃錦琪之帳戶往來明細所示，被告乙○○以其本人名義匯人
    之金額僅1,963 萬元，而原告否認其他匯款人匯入之金額為
    被告乙○○所匯。惟被告乙○○於本院提示命其檢視上開往
    來明細之前，即陳稱其借用訴外人程大川、張佳蒨等人名義
    ，且依被告乙○○提出之匯款回條所載，匯款人分別為被告
    乙○○及訴外人張佳蒨（第62頁至第64頁），倘該等匯款人
    匯入之金額為被告乙○○無關，匯款回條何以由被告乙○○
    持有？被告乙○○又如何得以知悉訴外人黃錦琪之帳戶內有
    訴外人程大川等人匯入之金額？應認被告乙○○主張其以其
    他人名義匯款等語，尚非虛妄。(3)又原告否認被告乙○○等
    人匯入訴外人黃錦琪帳戶內之金額即屬借予被告十美公司之
    金額云云，惟查，被告乙○○向台灣板橋地方法院聲請支付
    命令時，除提出被告十美公司簽發如附表所示之5 紙支票外
    ，另提出由訴外人黃錦琪簽發、被告十美公司背書之支票23
    紙，惟該部分因罹於票據法第130 條所定追索權期限，而經
    該院以93年度促字第19673 號民事裁定駁回等情，業據本院
    依職權調取上開卷宗核閱屬實，足見訴外人黃錦琪與被告十
    美公司間之財務關係確屬密切，參以被告十美公司嗣將其所
    有之不動產提供擔保予被告乙○○設定抵押，抵押義務人及
    債務人均為被告十美公司，已如前述，應認被告乙○○主張
    其匯入訴外人黃錦琪帳戶內之金額，即係借予被告十美公司
    之金額等語，屬信而有徵。(4)另原告主張被告十美公司於92
    年12月29日無預警停工且陷入財務危機，訴外人黃錦琪帳戶
    於92年12月25日起餘額不到6,000 元，不可能仍於94年12
    月26日、31日簽發如附表所示面額高達5,800 萬元之支票予
    被告乙○○，且支票發票日期與匯款日期不符，顯見被告2
    人間無債權債務關係存在云云，並提出新聞報導影本為證（
    第15頁）。惟按，第三人主張表意人與相對人通謀而為虛偽
    意思表示者，該第三人應負舉證之責（最高法院48年台上字
    第29號判例要旨參照）。查被告乙○○自92年6 月起至同年
    12月止陸續借款予被告十美公司，已如前述，而被告十美公
    司於92年12月底發生財務危機，被告乙○○為確保債權，於
    斯時令被告十美公司簽發支票並提供不動產設定擔保，衡情
    並不悖於常理。綜上，本件被告乙○○就支票原因關係存在
    乙節，已盡相當之舉證責任，原告既未能舉證證明被告2 人
    間借貸關係為虛偽，自無從否認被告乙○○對被告十美公司
    就台灣板橋地方法院93年度促字第19673 號支付命令所示之
    債權存在。
  (二)本院94年度執字第4069號強制執行事件分配表是否應更正？
    應如何更正？
    如前所述，被告乙○○就債權存在乙節已盡相當舉證責任，
    原告未能舉證證明為虛偽，則其主張本院94年度執字第4069
    號強制執行事件分配表應予更正乙節，即屬無據。
五、綜上所述，被告乙○○對於其與被告十美公司間借貸關係已
    盡相當之舉證責任，原告未能舉證證明該借貸關係為虛偽，
    則原告訴請將本院94年度執字第4069號強制執行事件分配表
    所列被告乙○○分配金額2,396,810 元全數剔除，並將剔除
    金額全部分配予原告，為無理由，應予駁回。
六、本判決之基礎已臻明確，兩造其餘之攻擊防禦方法及舉證，
    核與判決無影響，無庸逐一論列，併此敘明。
七、據上論結，本件原告之訴為無理由，依民事訴訟法第78條判
    決如主文。
中    華    民    國    95    年    1     月    4     日
                  民事第二庭法  官  陳玉曆
以上正本證明與原本無異。
如對本判決上訴須於判決送達後20日內向本院提出上訴狀。
中    華    民    國    95    年    1     月    4    日
                              書記官  蔡雨呈
附表：
┌──┬────┬────┬───┬─────┐
│編號│發票日  │面額    │退票日│支票號碼  │
├──┼────┼────┼───┼─────┤
│ 1  │92.12.26│600萬元 │93.4.9│ZQ0000000 │
├──┼────┼────┼───┼─────┤
│ 2  │92.12.31│1400萬元│93.4.9│ZQ0000000 │
├──┼────┼────┼───┼─────┤
│ 3  │92.12.31│1500萬元│93.4.9│ZQ0000000 │
├──┼────┼────┼───┼─────┤
│ 4  │92.12.31│1300萬元│93.4.9│ZQ0000000 │
├──┼────┼────┼───┼─────┤
│ 5  │92.12.31│1000萬元│93.4.9│ZQ0000000 │
└──┴────┴────┴───┴─────┘


司法院資訊處製作；財團法人民間司法改革基金會備份。
